臺中高等行政法院判決　　　　　　　　　　　　　　　　九十年度訴字第七三七號
　　　　　　　　　　　　　　　.
　　原　　　告　人傑建設股份有限公司
　　代　表　人　甲○○
　　原　　　告　千里晴科技股份有限公司
　　代　表　人　甲○○
　　原　　　告　乙○○
　　　　　　　　丙○○
　　　　　　　　丁○○
　　　　　　　　戊○○
　　　　　　　　己○○
　　　　　　　　庚○○
　　　　　　　　辛○○
　　　　　　　　甲○○
　　　　　　　　壬○○
　　　　　　　　癸○○
　　　　　　　　子○○
　　　　　　　　丑○○
　　　　　　　　寅○○
　　　　　　　　卯○○○
　　　　　　　　辰○○
　　　　　　　　巳○○
　　右十八人
　　共同訴訟代理人　蘇顯騰律師
　　被　　　告　台中縣政府
　　代　表　人　午○○
　　訴訟代理人　未○○
右當事人間因有關建築事務事件，原告不服內政部中華民國九十年三月五日台（九十
）內訴字第八九○八七九九號訴願決定，提起行政訴訟。本院判決如左︰
　　主  文
原處分及訴願決定均撤銷。
訴訟費用由被告負擔。
　　事  實
壹、事實概要：原告等均係坐落台中縣大里市○○路四九四號至五二六號「元百圓滿
    大樓」之所有權人兼住戶，民國（下同）八十八年九月二十一日發生大地震時，
    該大樓因地震致建物受損，台中縣大里市公所將其判定為全倒（此部分原告已另
    提起行政救濟），經被告依建築法第八十一條之規定、台中縣大里市公所八十九
    年一月十五日八九里市工字第一○四三號函送元百圓滿大樓全倒戶救助清冊及內
    政部八十九年一月二十七日台八九第八九八二二七六號函，於八十九年三月二日
    以八九府建工字第六一五四二號函：「：：，因九二一集集大地震致朽壞而為有
    倒塌、危害公共安全之建築物，應自本通知單文到起即停止使用，並於五日內自
    行拆除，逾期未拆除者強制拆除，如有異議，應依說明二（依據建築法第八十一
    條規定，由主管建築機關通知所有權人或占有人停止使用，並限期命其所有權人
    拆除，如有異議，應於接獲通知後五日內申請緩拆，並自行委託開業建築師或專
    業技師辦理鑑定存證，緩拆日期不得超過一個月，逾期未拆得強制拆除。）辦理
    」及公告，通知原告須拆除，原告於期限內提出異議，並提出經台灣省建築師公
    會台中縣辦事處鑑定之「安全鑑定報告及修復補強計劃」予被告，被告於提交審
    議小組（由被告、台灣省土木技師公會、台灣省結構技師公會、台灣省大地技師
    公會及台灣省建築師公會派出代表組成）前因考量審議時間短促及審查不夠仔細
    ，乃先委請台灣省結構技師公會先進行審查。結構技師公會於八十九年九月二十
    五日以（八九）省結技（五）森字第三二四號函檢送委託審查之「大里元百大樓
    安全鑑定報告及修復補強計劃書」第二次建議意見表予被告，依該審查意見結論
    ：「：：可見標的物部分構材之耐震能力似有不足，請再以構架分析方式評估標
    的物之耐震能力，並找出標的物耐震較弱之構材及針對該等構材評估其補強可行
    性之建議。」，被告即召開審議小組會議審議獲致結論：「：：二、經公會請鑑
    定技師依第三項意見提出構架分析等耐震能力資料，未在期限內提出資料，致補
    強計劃不盡完整，不同意修復。」，被告據以於八十九年十月十七日八九府工建
    字第二八八七四八號函通知元百大樓，及副知元百大樓管理委員會、人傑建設股
    份有限公司（以下簡稱人傑建設公司）代表人甲○○、乙○○等，原告對此不服
    ，主張台灣省結構技師公會八十九年九月二十五日（八九）省結技（五）森字第
    三二四號函所檢附之建議意見為再以構架分析方式評估標的物之耐震能力，並找
    出標的物耐震較弱之構材及針對該等構材評估其補強可行性與補強，並未逕認定
    元百大樓係危害建物應予拆除，台灣省建築師公會台中辦事處係由原告委託製作
    「安全鑑定報告及修復補強計劃書」之單位，並非原告所委任提出異議之代理人
    或送達代收人，被告八十九年九月二十九日八九府工建字第二六五七四○號函並
    未通知原告，亦未定期命原告補正資料，致原告根本不知有該項建議補正事項，
    而無從補正資料，被告上開八十九年十月十七日八九府工建字第二八八七四八號
    函為違法且不當為由，向內政部提起訴願，亦遭訴願決定駁回，遂提起本件行政
    訴訟。
貳、兩造之陳述及爭點：
  一、原告部分：原告經合法通知，未於言詞辯論期日到庭，據其提出之書狀，其所
      為之聲明及陳述如左：
    (一)聲明：(1)撤銷訴願決定及原處分。(2)訴訟費用由被告負擔。
    (二)陳述：
      (1)緣原告等十八人均係坐落台中縣大里市○○路四九四號至五二六號「元百圓
        滿大樓」之所有權人兼現住戶。該棟大樓之使用執照號碼：台中縣政府工務
        局八一工建使字第七七三二號，係ＲＣ造地下一層、地上十二層之集合住宅
        ，共分有Ａ、Ｂ、Ｃ、Ｄ、Ｅ、Ｆ、Ｇ七處電梯，共一四七戶，整體外觀呈
        弓字造型，基地面積五三三點九二平方公尺，總建築面積二○、九九九點三
        三平方公尺，於八十五年元月十五日竣工，法定工程造價一六三、一六五、
        ○○○元，實際發包工程造價三○六、五八一、三七六元，全棟房屋連同基
        地市價共約八億餘元。於八十八年九月二十一日發生集集大地震（以下簡稱
        九二一大地震）時，該棟大樓因位於震央上致建物有所損傷，經台中縣大里
        市公所判為全倒（原告認此部分判為全倒之處分，並不合法，原告已另案提
        出行政訴訟審理中）並移經被告機關依據建築法第八十一條規定、大里市公
        所八十九年一月十五日八九里市工字第一○四三函送元百圓滿大樓全倒戶救
        助清冊及內政部八十九年一月二十七日台八九字第八九八二二七六號函，於
        八十九年三月二日以八九府建工字第六一五四二號函及公告謂：「因九二一
        集集大地震致朽壞而為有倒塌、危害公共安全之建築物，應自本通知單文到
        起即停止使用，並於五日內自行拆除，逾期未拆除者強制拆除，如有異議，
        應依說明二（依據建築法第八十一條規定，由主管建築機關通知所有權人或
        占有人停止使用，並限期命其所有權人拆除，如有異議，應於接獲通知後五
        日內申請緩拆，並自行委託開業建築師或專業技師辦理鑑定存証，緩拆日期
        不得超過一個月，逾期未拆得強制拆除。）辦理。」等語，經原告提出異議
        ，被告又於八十九年三月十四日以八九府工建字第六九八○三號函復原告等
        略謂：「請於文到一個月內：：提出詳實確定之鑑定報告及修復計劃一式八
        份：：。」原告等乃於八十九年四月十日以書函提出大里元百圓滿大樓震災
        後之「安全鑑定報告」及「修復補強計劃」，被告復於八十九年四月十七日
        以八九府工建字第九七七八○號函復原告等略謂：「原告等既於期限內提出
        ，本府同意將本案列入本（八十九）年四月十三日之審議小組審議。」等語
        。被告又於八十九年五月二十三日以八九府工建字第一三五四二五號函人傑
        建設公司，主旨：「為貴公司函陳元百大樓審議判定會議乙案，復請查照。
        」說明二：「有關本案，已委由技師公會代為審議，俟審議結果送府另召開
        審查會。」等語，嗣被告又於八十九年八月十八日以八九府工建字第二二六
        八八三號函乙○○，主旨：「檢送八十九年八月十四日召開本縣九二一震災
        ：：元百大樓：：等大樓經本府依建築法八十一條規定辦理公告拆除、公告
        期間提出異議並於期限內提出鑑定報告及修復計劃案審議，提請審議結論乙
        份，請查照。」說明二：「有關資料於開會日起一個月內提出，送各受託鑑
        定之專業技師公會審議，未於九月十四日前送達所應補資料，視同期限內未
        送：：得強制拆除，且於審查會時提送資料不予受理，並請審查公會在下次
        開會前作出結論。」等語，原告依該函檢附之審議結論所示應補資料，於八
        十九年九月十三日台中郵局福平里支局以快捷郵件第○五九四六一號將九二
        一震災「元百大樓震災後之安全鑑定報告及修復補強計劃」之審議應補資料
        ，寄至板橋市○○路○段二六六號二十一樓之二台灣省結構工程技師公會蔡
        水旺君，並於八十九年九月十四日函知被告工務局建管課。被告於八十九年
        九月二十一日以八九府工建字第二五四五一三號函台灣省結構技師公會副知
        人傑建設公司，主旨：「為人傑建設股份有限公司等檢送大里市『元百大樓
        震災後之安全鑑定報告及修復計劃』乙案，請儘速審議，並將審議結論送府
        憑處，請查照。」等語。嗣台灣省結構技師公會於八十九年九月二十五日以
        （八九）省結技（五）森字第三二四號函被告，主旨：「檢送本公會接受貴
        府委託審查九二一震災危樓強制拆除民眾異議並提出之鑑定報告及補強修復
        計劃之『大里元百大樓』、『大里首都』等二棟建物第二次建議意見，請查
        照。」等語。被告於八十九年九月二十九日以八九府工建字第二六五七四○
        號函台灣省建築師公會，主旨：「為台灣省結構技師公會函送大里市『大里
        首都』、『元百大樓』之審查建議意見乙案，請查照。」、說明二：「檢送
        台灣省結構技師公會上開號函暨其附件影本乙紙供參，該建議意見並提下次
        審議會議（八十九年十月六日上午九時三十分）審議。」等語，該函並未副
        知原告等，且於八十九年十月四日始送達台灣省建築師公會收文（收文字號
        第三○二四號），台灣省建築師公會再將該函轉知該會台中辦事處，該會台
        中辦事處於八十九年十月十一日始收文（收文字號二九四號），嗣被告又於
        八十九年十月十七日以八九府工建字第二八八七四八號函乙○○及人傑建設
        公司，主旨：「檢送召開本縣九二一震災大里市元百大樓等大樓經本府依建
        築法八十一條規定辦理公告拆除、公告期間提出異議並於期限內提出鑑定報
        告及修復計劃案審議會議紀錄乙份，請查照。」等語，該會議紀錄結論貳、
        大里元百大樓：「一、依台灣省結構工程技師公會八十九年九月二十五日（
        八九）省結技（五）森字第三二四號意見：(一)標的物混凝土鑽心取樣及抗壓
        強度試驗與樑、柱箍筋檢測成果與設計圖之比較已補齊。(二)標的物初步安全
        性評估已補齊。(三)目前所提供之初步耐震能力評估是以規範所規定之地震力
        大小進行比較，並表示耐震力足夠，但原設計之斷面韌性是否符合新規範規
        定並未分析，另從鑽心取樣之混凝土強度均足夠，而實際又發生混凝土壓碎
        現象，可見標的物之耐震能力似有不足，請再以構架分析方式評估標的物之
        耐震能力，並找出標的物耐震較弱之構材及針對該等構材評估其補強可行性
        與補強之建議。二、經公會請鑑定技師依第三項意見提出構架分析等耐震能
        力資料，未在期限內提出資料，致補強計劃不盡完整，不同意修復。」等語
        。惟查，原告等認為該函所檢附之審議結論，於法有違，且已侵害原告等之
        權利，依法提起訴願，然訴願決定機關內政部卻未依法糾正，反而以九十年
        三月五日台（九十）內訴字第八九○八七九九號訴願決定書將訴願駁回，同
        屬違法。
      (2)依上開被告八十九年五月二十三日以八九府工建字第一三五四二五號函，說
        明二已載明：「有關本案，己委由技師公會代為審議，俟審議結果送府另召
        開審查會。」等語，可見原處分機關台中縣政府已委託台灣結構技師公會「
        代為審議」系爭元百大樓是否為危險建物應予拆除？而台灣省結構技師公會
        於八十九年九月二十五日以（八九）省結技（五）森字第三二四號函台中縣
        政府所檢附之建議意見為：「(一)標的物混凝土鑽心取樣及抗壓強度試驗與樑
        、柱箍筋檢測成果與設計圖之比較已補齊(二)標的物初步安全性評估已補齊。
        (三)目前所提供之初步耐震能力評估是以規範所規定之地震力大小進行比較，
        並表示耐震力足夠，但原設計之斷面韌性是否符合新規範規定並未分析，另
        從鑽心取樣之混凝土強度均足夠，而實際又發生混凝土壓碎現象，可見標的
        物之耐震能力似有不足，請再以構架分析方式評估標的物之耐震能力，並找
        出標的物耐震較弱之構材及針對該等構材評估其補強可行性與補強之建議。
        」等語，係建議「再以構架分析方式評估標的物之耐震能力，並找出標的物
        耐震較弱之構材及針對該等構材評估其補強可行性與補強」，並末逕認系爭
        元百大樓係危險建物應予拆除。
      (3)被告又於八十九年八月十八日以八九府工建字第二二六八八三號函乙○○主
        旨：「檢送八九年八月十四日召開本縣九二一震災：：元百大樓等大樓經本
        府依建築法八十一條規定辦理公告拆除、公告期間提出異議並於期限內提出
        鑑定報告及修復計劃案審議，提請審議結論乙份，請查照。」說明二：「有
        關資料於開會日起一個月內提出，送各受託鑑定之專業技師公會審議，未於
        九月十四日前送達所應補資料，視同期限內未送：：得強制拆除，且於審查
        會時提送資料不予受理，並請審查公會在下次開會前作出結論。」等語，原
        告已依該函檢附之審議結論所示應補資料，於八十九年九月十三日台中郵局
        福平里支局以快捷郵件第○五九四六一號將九二一震災「元百大樓震災後之
        安全鑑定報告及修復補強計劃」之審議應補資料，寄至板橋市○○路○段二
        六六號二十一樓之二台灣省結構工程技師公會蔡水旺君，並於八十九年九月
        十四日函知被告工務局建管課。至於上開台灣省結構技師公會八十九年九月
        二十五日以（八九）省結技（五）森字第三二四號函所檢附之建議意見，係
        該台灣省結構技師公會「於審議後所發生之新問題」，並非原告未依被告機
        關之函示補正相關審議資料，既屬台灣省結構技師公會於審議後所發生之新
        問題，原告當時並不知情，被告機關自有義務應再命原告補正，不得尚未命
        原告補正，即逕依被告機關八十九年八月十八日八九府工建字第二二六八八
        三號函意旨，以原告未遵期補正，即視同期限末送，而為審議，不同意修復
        之行政處分。乃訴願決定未查明及此，逕為駁回訴願，難謂合法。
      (4)而被告於八十九年九月二十九日以八九府工建字第二六五七四○號函台灣省
        建築師公會，主旨：「為台灣省結構技師公會函送大里市『大里首都』、『
        元百大樓』之審查建議意見乙案，請查照。」、說明二：「檢送台灣省結構
        技師公會上開號函暨其附件影本乙紙供參，該建議意見並提下次審議會議（
        八十九年十月六日上午九時三十分）審議。」等語，依該函之意旨，並未提
        示台灣省建築公會台中縣辦事處應於期限補正「以構架分析方式評估標的物
        之耐震能力，並找出標的物耐震較弱之構材及針對該等構材評估其補強可行
        性與補強」之資料，又欲請專業技師製作「以構架分析方式評估標的物之耐
        震能力，並找出標的物耐震較弱之構材及針對該等構材評估其補強可行性與
        補強」資料，在客觀上亦應給予一段期間思考製作，不可能有辦法在一、二
        日之內即製作完成，而上開被告八十九年九月二十九日以八九府工建字第二
        六五七四○號函，係於八十九年十月四日始送達台灣省建築師公會，然該公
        會之主辦單位係台中縣辦事處，而該處遲至八十九年十月十一日始收到台中
        縣政府上開函，故在客觀上或實際作業困難度上，該台灣省建築師公會台中
        縣辦事處均不可能在八十九年十月六日被告所召開之審議會議之時，提出上
        開建議事項之補正資料。又台灣省建築師公會台中縣辦事處雖係由部分原告
        等所委託製作「元百大樓震災後之安全鑑定報告及修復補強計劃書」之單位
        ，但並非原告等人就台中縣政府九二一震災元百大樓依建築法八十一條規定
        辦理公告拆除於公告期間提出異議事件所委任之代理人，該處亦非原告等人
        就異議事件之送達代收人，該處並無代收送達或就該異議事件有為一切代理
        行為之權，故被告八十九年九月二十九日八九府工建字第二六五七四○號函
        ，不僅未通知原告等十八人，亦未定期命原告等十八人補正上開建議事項之
        資料，致原告等十八人根本不知有該項建議補正事項，而無從補正資料。乃
        原處分機關之被告既未通知原告等十八人，又未定期命補正，竟以八十九年
        十月十七日以八九府工建字第二八八七四八號函原告乙○○及人傑建設公司
        ，略以：「經公會請鑑定技師依第三項意見提出構架分析等耐震能力資料，
        未在期限內提出資料，致補強計劃不盡完整，不同意修復。」等語，其違法
        且不當，甚為顯然。雖訴願決定理由謂被告機關上開八十九年九月二十九日
        八九府工建字第二六五七四○號函台灣省建築師公會，係通知台灣省建築師
        公會參加該府所召開之審議會議，而非通知原告或所委任製作「元百大樓震
        災後之安全鑑定報告及修復補強計劃書」之台灣省建築師公會台中縣辦事處
        ，原告顯有誤會云云。然若如此認定，益足以證明被告機關確實末通知原告
        補正或命定期補正。又台灣省結構技師公會於八十九年九月二十五日以（八
        九）省結技（五）森字第三二四號函台中縣政府，並未副知台灣省建築師公
        會台中辦事處之鑑定建築師，此有上開案號之函件可證。基此，被告機關審
        議會議結論第貳、二點理由：「經公會（按指台灣省結構技師公會）請鑑定
        技師（按指台灣省建築師公會台中辦事處之鑑定建築師）依第三項意見提出
        構架分析等耐震能力資料，未在期限內提出資料，致補強計劃不盡完整，不
        同意修復。」乙節，與事實完全不符。被告機關以不實之事實作為審議結論
        之依據，並審議不同意修復之處分，顯屬違法。乃訴願決定未查明及此，仍
        將訴願駁回，同屬違法。
      (5)基上，被告機關就九二一震災元百大樓經依建築法第八十一條規定辦理公告
        拆除，公告期間提出異議並於期限內提出鑑定報告及修復計劃案之審議案件
        ，該機關於八十九年十月十七日八九府工建字第二八八七四八號函檢附上開
        案件審議會議紀錄一份所為審議不同意修復之處分，顯有不當，且屬違法，
        已侵害人等十八人之權利，訴願決定未予糾正，遽將訴願駁回，同屬違法，
        請判決如訴之聲明。
  二、被告部分：
　  (一)聲明：求為判決：(1)駁回原告之訴。(2)訴訟費用由原告負擔。
    (二)陳述：
      (1)查本案經被告機關公告拆除後，異議人於期限內提出異議。被告機關為杜眾
        議，即依內政部營建署八十九年元月二十七日台八九營署建字第八九八二二
        七六號函規定組成對該公告拆除大樓之審議小組委員會，並邀台灣省土木技
        師公會、台灣省結構技師公會、台灣省大地技師公會、台灣省建築師公會台
        中縣辦事處派員擔任被告之審議小組委員會委員協助審議。
      (2)案由異議人提出經台灣省建築師公會台中縣辦事處鑑定之「安全鑑定報告及
        修復補強計劃」進入被告審議小組審議後，被告考量審議時間短促及審查不
        夠仔細，另將本案委請台灣省結構技師公會先行對該「安全鑑定報告及修復
        補強計劃」進行審查。並於八十九年八月十八日以八九府工建字第二二六八
        八三號函說明三告知略以：「各危樓受託鑑定之專業技師，對應補資料可逕
        向被告委託之專業技師公會洽詢說明。」，即係考量若全以公文通知異議人
        要求所委託補附資料，再經被告轉知時，將影響其時效性及其專業性；為求
        謹慎，被告再以八十九年九月二十一日八九府工建字第二五四五一三號函副
        知人傑建設股份有限公司略：「請通知上開安全鑑定報告及修復補強計畫簽
        證負責人親向台灣省結構技師公會說明辦理。」，而被告接獲台灣省結構技
        師公會八十九年九月二十五日（八九）省結技（五）森字第三二四號函並以
        八十九年九月二十九日八九府工建字第二六五七四○號函轉達予各審議小組
        委員乙節，係被告機關之審議內部之作業程序，尚非要求異議人補件之意。
        異議人應補件之情事，已經被告機關以八十九年八月十八日上開號函通知略
        ：「：：會後一個月內補足資料並將資料送專業技師公會由公會出具報告送
        府。如期滿仍未依時提出者，即不再予以延期，即依規定程序強制拆除。」
        ，故該補件資料即應於八十九年九月十八日前送達被告機關，並由受託之專
        業技師逕向台灣省結構技師公會洽詢說明，使該報告得以正確完整。與被告
        機關八十九年九月二十九日上開號函之通知行為純屬兩事。
      (3)案經被告機關以八十九年九月二十九日上開號函將台灣省結構技師公會八十
        九年九月二十五日（八九）省結技（五）森字第三二四號函之初審意見轉知
        被告機關審議小組各審議委員後，經被告機關審議小組審議結論略以：「：
        ：補強計劃不盡完整，不同意修復。」，被告機關並以八十九年十月十七日
        八九府工建字第二八八七四八號函通知相關單位。
      (4)台灣省結構技師公會之審查，依前述過程，係屬被告審議小組審議前之預先
        審查程序（考量審議時間短促及審查不夠仔細之情形，所為之審慎行為。且
        考量由原告委託之專業技師與被告委託之專業機構先進行專業判斷後，再據
        由審議小組審議，以達臻善），故台灣省結構技師公會之審查亦僅是提供審
        議小組審議時之參考。故起訴理由述「台灣省結構技師公會審查後之意見並
        未認定應予拆除」乙節，其尚非審議之結論。
      (5)「各危樓受託鑑定之專業技師，對應補資料可逕向被告委託之專業技師公會
        洽詢說明」暨「請通知上開安全鑑定報告及修復補強計劃簽證負責人親向台
        灣省結構技師公會說明辦理」等，已分別由被告以八十九年八月十八日以八
        九府工建字第二二六八八三號函暨八十九年九月二十一八九府工建字第二五
        四五一三號函通知原告在案，台灣省結構技師公會審查之意見，依前開兩號
        函之意，受原告委託之專業技師亦應瞭解。故起訴理由述「台灣省結構技師
        公會審查後之意見，原告並不知情」乙節，若該專業技師不知情或專業技師
        未轉知原告等，亦非被告之責任。
      (6)台灣省結構技師公會審查之意見，由被告機關以八十九年九月二十九日上開
        號函轉達予各審議委員乙節，係被告機關之審議內部作業程序，尚非要求異
        議人補件之意。故起訴理由「被告機關並未將台灣省結構技師公會審查之意
        見通知原告，故會議結論述『未在期限內提出資料』之理由，應屬違法。」
        等，顯有誤解。
      (7)準此，被告機關對有危樓拆除有異議者，除邀專業技師（建築師）公會派員
        擔任審議委員對系爭大樓進行審議外，尚請異議人所委託之「震災後損害鑑
        定報告書之補強修復計劃」鑑定公會以外之專業技師（或建築師）公會先行
        審查；且考量若全以公文通知異議人要求所委託補附資料，再經被告機關轉
        知時，將影響其時效性及其專業性，故函告「各危樓受託鑑定之專業技師，
        對應補資料可逕向被告委託之專業技師公會洽詢說明」暨「請通知上開安全
        鑑定報告及修復補強計劃簽證負責人親向台灣省結構技師公會說明辦理」等
        ，以求實質審議之周延。被告機關再以該審查意見為資料提交被告審議小組
        審議而得之決議。故起訴理由述「內政部對被告機關八十九年三月二日八九
        府工建字第六一五四二號函所為處分，未予糾正。」乙節，亦不可採。綜上
        所述，被告均依法定程序辦理，起訴顯無理由，請將原告之訴駁回。
　　理  由
一、本件原告經合法通知，未於言詞辯論期日到場，核無民事訴訟法第三百八十六條
    所列各情形，爰依被告之聲請，由其一造辯論而為判決。
二、按「直轄市、縣（市）（局）主管建築機關對傾頹或朽壞而有危害公共安全之建
    築物，應通知所有權人或占有人停止使用，並限期命所有人拆除﹔逾期未拆者，
    得強制拆除。」為建築法第八十一條第一項所明定，又「：：三、依房屋全倒定
    義，經判定為全倒之受災住屋均屬須拆除之危險建築，民眾可自行拆除或於規定
    期限內出具拆除同意書由政府協助拆除﹔若有危害公共安全之虞，民求不自行拆
    除或出具拆除同意書由政府協助拆除，則該管主管建築機關應依建築法相關規定
    強制拆除。四、經判定為全倒之受災住屋，若民眾認為不需拆除提出修復補強申
    請，則應提出專業技師公會簽證之鑑定報告書及具體可行之修復計畫送縣市政府
    核定，經縣市政府審定確認可修繕者自然不符全倒之定義，縣市政府應通知鄉鎮
    市區公所將原判定全倒改為倒，除房屋慰助金追減為十萬元外，相關優惠措施亦
    應依有關規定重行檢討適用。：：六、另依建築法第八十一條規定，該管主管建
    築機關對傾頹或朽壞而有危害公共安全之建築物得公告強制拆除，有鑑於傾頹、
    朽壞及危害公共安全之認定係屬該管主管建築機關權責，請：：本於權責逕予卓
    處。」亦經行政院九二一震災災後重建推動委員會八十九年一月六日建委字第三
    ○六四號函釋在案。
三、本件原告等均係坐落台中縣大里市○○路四九四號至五二六號「元百圓滿大樓」
    之所有權人兼住戶，八十八年九月二十一日發生大地震時受損，台中縣大里市公
    所將其判定為全倒，經被告依建築法第八十一條之規定於八十九年三月二日以八
    九府建工字第六一五四二號公告並通知原告須拆除，原告於公告期限內提異議，
    並提出經台灣省建築師公會台中縣辦事處鑑定之「安全鑑定報告及修復補強計劃
    」予被告，被告於提交審議小組（由被告、台灣省土木技師公會、台灣省結構技
    師公會、台灣省大地技師公會及台灣省建築師公會派出代表組成）前，先委請台
    灣省結構技師公會先進行審查。台灣省結構技師公會於八十九年九月二十五日以
    （八九）省結技（五）森字第三二四號函檢送委託審查之「大里元百大樓安全鑑
    定報告及修復補強計劃書」第二次建議意見表予被告，依該審查意見結論：「(一)
    標的物混凝土鑽心取樣及抗壓強度試驗與樑、柱箍筋檢測成果與設計圖之比較已
    補齊。(二)標的物初步安全性評估已補齊。(三)目前所提供之初步耐震能力評估是以
    規範所規定之地震力大小進行比較，並表示耐震力足夠，但原設計之斷面韌性是
    否符合新規範規定並未分析，另從鑽心取樣之混凝土強度均足夠，而實際又發生
    混凝土壓碎現象，可見標的物之耐震能力似有不足，請再以構架分析方式評估標
    的物之耐震能力，並找出標的物耐震較弱之構材及針對該等構材評估其補強可行
    性與補強之建議。」，被告即召開審議小組會議審議獲致結論：「：：二、經公
    會請鑑定技師依第三項意見提出構架分析等耐震能力資料，未在期限內提出資料
    ，致補強計劃不盡完整，不同意修復。」，被告據以於八十九年十月十七日八九
    府工建字第二八八七四八號函通知元百大樓，及副知元百大樓管理委員會、人傑
    建設股份有限公司（以下簡稱人傑建設公司）代表人甲○○、乙○○等，即以未
    在期限內提出資料，補強計劃不盡完整，不同意修復，而駁回原告之請求固非無
    據。惟查：
  (一)本件原告等均係坐落台中縣大里市○○路四九四號至五二六號「元百圓滿大樓」
    之所有權人兼現住戶，於八十八年九月二十一日發生大地震時，該棟大樓有所損
    壞，經台中縣大里市公所判為全倒，被告依據建築法第八十一條規定（台中縣大
    里市公所亦於八十九年一月十五日八九里市工字第一○四三函送元百圓滿大樓全
    倒戶救助清冊）及內政部八十九年一月二十七日台八九字第八九八二二七六號函
    ，於八十九年三月二日以八九府建工字第六一五四二號函及公告，應自本通知單
    文到起即停止使用，並於五日內自行拆除，逾期未拆除者強制拆除，如有異議，
    應依據建築法第八十一條規定（由主管建築機關通知所有權人或占有人停止使用
    ，並限期命其所有權人拆除，如有異議，應於接獲通知後五日內申請緩拆，並自
    行委託開業建築師或專業技師辦理鑑定存証，緩拆日期不得超過一個月，逾期未
    拆得強制拆除）辦理，經原告提出異議，並於八十九年四月十日以書函提出大里
    元百圓滿大樓震災後之「安全鑑定報告」及「修復補強計劃」，被告亦於八十九
    年四月十七日以八九府工建字第九七七八○號函復原告等同意將本案列入本（八
    十九）年四月十三日之審議小組審議」。亦於八十九年五月二十三日以八九府工
    建字第一三五四二五號函通知原告「有關本案，已委由技師公會代為審議，俟審
    議結果送府另召開審查會。」，而台灣省結構技師公會於八十九年九月二十五日
    以（八九）省結技（五）森字第三二四號函被告所檢附之建議意見為：「(一)標的
    物混凝土鑽心取樣及抗壓強度試驗與樑、柱箍筋檢測成果與設計圖之比較已補齊
    (二)標的物初步安全性評估已補齊。(三)目前所提供之初步耐震能力評估是以規範所
    規定之地震力大小進行比較，並表示耐震力足夠，但原設計之斷面韌性是否符合
    新規範規定並未分析，另從鑽心取樣之混凝土強度均足夠，而實際又發生混凝土
    壓碎現象，可見標的物之耐震能力似有不足，請再以構架分析方式評估標的物之
    耐震能力，並找出標的物耐震較弱之構材及針對該等構材評估其補強可行性與補
    強之建議。」等語，係建議「再以構架分析方式評估標的物之耐震能力，並找出
    標的物耐震較弱之構材及針對該等構材評估其補強可行性與補強」，並未逕認系
    爭元百大樓係危險建物應予拆除，故本件係原告經判定為全倒之受災住屋，認為
    不需拆除提出修復補強申請，依行政院九二一震災災後重建推動委員會八十九年
    一月六日建委字第三○六四號函就有關震災全倒房屋之拆除及修復補強事宜規定
    ，申送被告審定確認是否可修繕，不符合全倒之定義。
  (二)被告對於台灣省結構技師公會之審查，僅是提供審議小組審議時之參考，亦不否
    認，而被告於八十九年九月二十九日以八九府工建字第二六五七四○號函僅通知
    台灣省建築師公會其主旨為：「為台灣省結構技師公會函送大里市『大里首都』
    、『元百大樓』之審查建議意見乙案，請查照。」、並於說明二：「檢送台灣省
    結構技師公會上開號函暨其附件影本乙紙供參，該建議意見並提下次審議會議（
    八十九年十月六日上午九時三十分）審議。」（見本院卷第三十三頁），依該函
    之意旨，被告並未提示台灣省建築公會或台灣省建築師公會台中縣辦事處應於期
    限補正「以構架分析方式評估標的物之耐震能力，並找出標的物耐震較弱之構材
    及針對該等構材評估其補強可行性與補強」之資料，亦未通知原告需補正上開資
    料。
  (三)被告雖以「各危樓受託鑑定之專業技師，對應補資料可逕向被告委託之專業技師
    公會洽詢說明」暨「請通知上開安全鑑定報告修復補強計畫簽證負責人親向台灣
    省結構技師公會說明辦理」等已分別由被告以八十九年八月十八日以八九府工建
    字第二二六八八三號函及八十九年九月二十一日八九府工建字第二五四五一三號
    函通知原告在案，台灣省結構技師公會審查之意見，依前開二號函之意，受原告
    委託之專業技師亦應瞭解等語抗辯。然上開被告八十九年九月二十九日以八九府
    工建字第二六五七四○號函，係於八十九年十月四日始送達台灣省建築師公會，
    該公會之主辦單位係台中縣辦事處，而該處遲至八十九年十月十一日始收到被告
    上開函（見本院卷第三十三頁收文戳記），且在客觀上或實際作業均有其困難度
    ，該台灣省建築師公會台中縣辦事處均不可能在八十九年十月六日被告所召開之
    審議會議之時，提出上開建議事項之補正資料。況如欲請專業技師製作「以構架
    分析方式評估標的物之耐震能力，並找出標的物耐震較弱之構材及針對該等構材
    評估其補強可行性與補強」資料，在客觀上亦應給予思考製作之時間，不可能有
    辦法在一、二日之內即製作完成，而台灣省建築師公會台中縣辦事處雖係由部分
    原告等所委託製作「元百大樓震災後之安全鑑定報告及修復補強計劃書」之單位
    ，然並非原告等人就台中縣政府九二一震災元百大樓依建築法八十一條規定辦理
    公告拆除於公告期間提出異議事件所委任之代理人，該處亦非原告等人就異議事
    件之送達代收人，該處並無代收送達或就該異議事件有為一切代理行為之權，故
    被告八十九年九月二十九日八九府工建字第二六五七四○號函，不僅未通知原告
    等十八人，亦未定期命原告等十八人補正上開建議事項之資料，致原告等十八人
    根本不知有該項建議補正事項，而無從補正資料。因而被告於八十九年十月十七
    日以八九府工建字第二八八七四八號函知乙○○及人傑建設公司時，以所召開九
    二一震災大里市元百大樓等大樓經本府依建築法八十一條規定辦理公告拆除、公
    告期間提出異議並於期限內提出鑑定報告及修復計劃案審議」會議紀錄，該會議
    紀錄結論貳、大里元百大樓：「一、依台灣省結構工程技師公會八十年九月二十
    五日（八九）省結技（五）森字第三二四號意見：(一)標的物混凝土鑽心取樣及抗
    壓強度試驗與樑、柱箍筋檢測成果與設計圖之比較已補齊。(二)標的物初步安全性
    評估已補齊。(三)目前所提供之初步耐震能力評估是以規範所規定之地震力大小進
    行比較，並表示耐震力足夠，但原設計之斷面韌性是否符合新規範規定並未分析
    ，另從鑽心取樣之混凝土強度均足夠，而實際又發生混凝土壓碎現象，可見標的
    物之耐震能力似有不足，請再以構架分析方式評估標的物之耐震能力，並找出標
    的物耐震較弱之構材及針對該等構材評估其補強可行性與補強之建議。二、經公
    會請鑑定技師依第三項意見提出構架分析等耐震能力資料，未在期限內提出資料
    ，致補強計畫不盡完整，不同意修復。」，即有未合。至於上開台灣省結構技師
    公會八十九年九月二十五日以（八九）省結技（五）森字第三二四號函所檢附之
    建議意見，係該台灣省結構技師公會於審查後所發生之問題，並非原告未依被告
    機關之函示補正相關審議資料，台灣省結構技師公會於審查時既發現有上開須補
    正之新問題，原告當時並不知情，被告自應通知再命原告補正，不得尚未命原告
    補正，即依被告八十九年八月十八日八九府工建字第二二六八八三號函意旨，逕
    推認原告已知悉，復以原告未遵期補正，即視同期限未送資料補正，而為不同意
    修復之審議結論之行政處分，自有違誤，訴願決定予以維持，亦有未合。被告謂
    若完全以公文轉知異議人（即原告）補附資料，將影響時效性及專業性之辯解，
    尚非可採。
  (四)從而本件原告之訴為有理由，爰將訴願決定及原處分均予以撤銷，由被告另為妥
    適之處分，以昭折服。
據上論結，本件原告之訴為有理由，依行政訴訟法第二百十八條、第一百九十五條第
一項前段、第九十八條第三項前段，民事訴訟法第三百八十五條第一項前段，判決如
主文。
中　　華　　民　　國　　　九十一　　　年　　　五　　　月　　　 一 　　　日
                 臺 中 高 等 行 政 法 院 第 三 庭
                                審 判 長 法      官　王 茂 修
                                         法      官　許 金 釵
                                         法      官　莊 金 昌
右正本證明與原本無異。
如不服本判決，應於判決送達後二十日內向本院提出上訴書狀，其未表明上訴理由者
，應於提起上訴後二十日內向本院提出上訴理由書（須依對造人數附具繕本）；如於
本判決宣示或公告後送達前提起上訴者，應於判決送達後二十日內補提上訴理由書（
須附繕本）。未表明上訴理由者，逕以裁定駁回。
提起上訴應預繳送達用雙掛號郵票拾份（每份三十四元）。
中　　華　　民　　國　　　九十一　　　年　　　五　　　月　　　 一 　　　日
　　　　　　　　　　　　　　　　　　　　 法院書記官　蔡 宗 融
